臺灣高等法院刑事判決
111年度上訴字第3595號
上　訴　人　
即　被　告　趙文成　
　　　　　　　　　　
　　　　　　　　　　
　　　　　　　　　　
　　　　　　　　　　
上列上訴人因詐欺等案件，不服臺灣臺北地方法院110年度審訴
字第2024號，中華民國111年6月29日第一審判決（起訴案號：臺
灣臺北地方檢察署110年度偵字第19814號），提起上訴，本院判
決如下：
    主  文
上訴駁回。
    事  實
一、趙文成依其智識及一般社會生活通常經驗，可知悉一般人或
    公司行號均可自行面交領取款項，並無任何資格限制，如非
    欲遂行詐欺取財等財產犯罪，要無支付與勞務內容顯不相當
    之高額報酬指示他人代領款項之必要，其足以預見莊萬皇（
    微信通訊軟體暱稱「生活」，未據起訴）等人從事詐欺犯罪
    ，為賺取報酬，甘冒造成他人財產上利益受損之風險，仍於
    民國109年12月至111年1月間某時，經莊宜哲（業經有罪判
    決確定在案）之仲介、介紹，加入莊萬皇等姓名年籍不詳之
    詐欺集團成年成員組成以實施詐術為手段之具有持續性、牟
    利性之有結構性之犯罪組織，受莊萬皇指揮從事向取款車手
    收款上繳（俗稱收水）之工作（趙文成所涉參與犯罪組織部
    分，先繫屬於臺灣屏東地方法院），其等共同意圖為自己不
    法之所有，基於三人以上共同詐欺取財及洗錢之犯意聯絡，
    透過微信等通訊軟體聯繫，先由不詳成員於如附表一所示時
    間，以如附表一所示方式詐騙附表一「告訴人」欄所示之人
    ，致其等陷於錯誤而依指示匯款後，復由line通訊軟體暱稱
    「瑞銀資產-羅峰富」之人指示擔任提款車手之趙沛廷接續
    於110年1月11日下午1時34分至2時26分許，將前揭詐得款項
    共計新臺幣（下同）19萬9,986元（下稱本案贓款）分次提
    領一空，復由趙文成依莊萬皇之指示，於同日下午4時56分
    許，駕駛租用之車牌號碼000-0000號自用小客車，前往臺北
    市○○區○○○路0段00巷00號前，向趙沛廷收取含本案贓款在內
    之26萬9,940元，趙文成並從中抽取5,000元做為報酬後，即
    駕車前往臺中市○區○○路00號全國大飯店前人行道，將其餘
    款項上繳予莊萬皇指定之不詳男性成員，以製造不法金流之
    斷點，致無從或難以追查本案贓款去向。
二、案經簡蘭花、邵美華、洪榮燦訴由臺北市政府警察局松山分
    局報請臺灣臺北地方檢察署檢察官偵查後起訴。
    理  由
壹、證據能力：
　　按被告以外之人於審判外之言詞或書面陳述，除法律有規定
    者外，不得作為證據；又被告以外之人於審判外之陳述，雖
    不符合同法第159條之1至第159條之4之規定，但經當事人於
    審判程序同意作為證據，法院審酌該言詞陳述或書面陳述作
    成時之情況，認為適當者，亦得為證據。當事人、代理人或
    辯護人於法院調查證據時，知有第159條第1項不得為證據之
    情形，而未於言詞辯論終結前聲明異議者，視為有前項之同
    意，刑事訴訟法第159條第1項及第159條之5分別定有明文。
    查被告趙文成經本院合法傳喚無正當理由未到庭，惟其於原
    審言詞辯論終結前（見原審審訴卷第140至142頁）、檢察官
    於本案言詞辯論終結前（見本院卷第49至54頁），均未就本
    判決所引用之各該被告以外之人於審判外之陳述及所調查之
    證據主張有刑事訴訟法第159條第1項不得為證據之情形，而
    均同意作為證據，本院審酌該證據作成時並無違法及證明力
    明顯過低之瑕疵等情況，認為適當，應有證據能力。至於所
    引其餘非屬供述證據部分，既不適用傳聞法則，亦非公務員
    違背法定程序所取得，依刑事訴訟法第158條之4反面解釋，
    同具證據能力。
貳、實體方面：
一、認定犯罪事實所憑之證據及認定之理由：
    上開事實，業據被告於原審審理時坦承不諱（見稱原審審訴
    卷第140頁），核與證人即取款車手趙沛廷及各告訴人於警
    詢時之證述情節相符（見偵卷第17至25頁，告訴人人別及卷
    證出處詳見附表一）；復有附表一「證據出處」欄所示之證
    據（證據名稱及卷證出處詳見附表一）及監視器錄影畫面擷
    圖在卷可佐（見偵卷第35至37、47至53頁），足認被告上開
    任意性之自白，核與事實相符，堪以採信。本案事證明確，
    被告犯行洵堪認定，應依法論科。
二、論罪之說明：　　　　　　
(一)被告依共犯莊萬皇之指示向趙沛廷收取含本案贓款在內之款
    項後，將之上繳予詐騙集團所屬不詳男性成員，致款項之流
    向去向不明而無從追查，客觀上已製造該詐欺犯罪所得金流
    斷點，達成隱匿犯罪所得之效果，妨礙該詐騙集團犯罪之偵
    查，自構成洗錢防制法第2條第2款「掩飾或隱匿特定犯罪所
    得之本質、來源、去向、所在、所有權、處分權或其他權益
    者」之洗錢行為甚明。
(二)被告雖未自始至終參與各階段之犯行，而僅參與向車手收取
    贓款復上繳予不詳成員之工作，惟其與所屬詐騙集團其他成
    年成員既為詐欺告訴人而彼此分工，參與詐欺取財罪之部分
    構成要件行為，且被告所為均係詐欺取財罪所不可或缺之內
    部分工行為，並相互利用其他成員之行為，以共同達成犯罪
    之目的，堪認係在合同意思範圍內，各自分擔犯罪行為之一
    部，並相互利用他人之行為，以達犯罪之目的，被告於主觀
    上對於參與詐欺犯行之成員含自己達三人以上之事，亦屬知
    悉，且對於本案詐欺犯行具有不確定故意，自應就所參與之
    犯行，對於全部所發生之結果共同負責。
(三)核被告各次所為，均係犯刑法第339條之4第1項第2款之三人
    以上共同詐欺取財罪及洗錢防制法第14條第1項之洗錢罪。
(四)被告與共犯莊萬皇、莊宜哲及「瑞銀資產-羅峰富」等不詳
    成員就上開犯行間，均係在合同意思範圍內，各自分擔犯罪
    行為之一部，並相互利用他人之行為，以達遂行加重詐欺取
    財及洗錢之犯行，有犯意聯絡及行為分擔，均應論以共同正
    犯。
(五)被告各次所為，均係以一行為同時觸犯三人以上共同詐欺取
    財罪及洗錢罪，屬想像競合犯，俱應依刑法第55條規定，各
    從一重之三人以上共同詐欺取財罪處斷。
(六)被告各次所為之三人以上共同加重詐欺犯行，侵害之財產法
    益不同，犯意各別，行為互殊，應予分論併罰。
(七)按洗錢防制法第16條第2項規定，犯第14條、第15條之罪，
    在偵查或審判中自白者，減輕其刑；又想像競合犯之處斷刑
    ，本質上係「刑之合併」，其所謂從一重處斷，乃將想像競
    合犯組成之評價上數罪，合併為科刑一罪，其所對應之刑罰
    ，亦合併其評價上數罪之數法定刑，而為一個處斷刑。易言
    之，想像競合犯侵害數法益者皆成立犯罪，論罪時必須輕、
    重罪併舉論述，同時宣告所犯各罪名，包括各罪有無加重、
    減免其刑之情形，亦應說明論列，量刑時併衡酌輕罪部分量
    刑事由，評價始為充足，然後依刑法第55條前段規定「從一
    重處斷」，非謂對於其餘各罪可置而不論。因此，法院決定
    處斷刑時，雖以其中最重罪名之法定刑，做為裁量之準據，
    惟於裁量其輕重時，仍應將輕罪合併評價在內（最高法院10
    8年度台上字第4405、4408號判決意旨參照）。查被告就本
    案涉犯一般洗錢罪，業於原審審理中自白犯罪（見原審審訴
    卷第140頁），是就被告本案洗錢犯行雖屬想像競合犯其中
    之輕罪，惟依上開說明，於後述量刑時，仍應併予衡酌此部
    分減刑事由，附此敘明。
(八)本案無刑法第59條之適用：
　　再按刑法第59條規定犯罪之情狀可憫恕者，得酌量減輕其刑
    ，其所謂「犯罪之情狀」，與同法第57條規定科刑時應審酌
    之一切情狀，並非截然不同之領域，於裁判上酌減其刑時，
    應就犯罪一切情狀（包括第57條所列舉之10款事項），予以
    全盤考量，審酌其犯罪有無可憫恕之事由（即有無特殊之原
    因與環境，在客觀上足以引起一般同情，以及宣告法定低度
    刑，是否猶嫌過重等等），以為判斷（最高法院95年度台上
    字第6157號判決意旨參照）。查被告加入詐騙集團擔任收水
    工作，並將向車手所收取之詐騙款項26萬9,940元，再交給
    詐騙集團成員，其所收取之款項非小額，並從中抽取5,000
    元做為報酬，且未與附表所示之告訴人達成和解，並取得原
    諒，犯罪情節非輕，被告僅貪圖小利而犯下本案，以其犯罪
    當時情狀，難認有何特殊原因或堅強事由，在客觀上足以引
    起一般同情，而認處以法定最低刑度猶嫌過重之情形，故無
    刑法第59條規定酌減其刑規定之適用。
三、維持原判決及駁回上訴之理由：
(一)本院綜合調查證據結果，認原審以被告犯罪事證明確，據以
    論罪科刑，爰以行為人之責任為基礎，並審酌被告加入詐欺
    集團擔任收水之工作，使各告訴人受有財產損害，並危害財
    產交易安全，實屬不該，惟念被告犯後坦認犯行，且非居於
    詐欺犯罪主導地位，參以其迄未賠償各告訴人所受損害等情
    ，兼衡被告於原審審理時自述國小畢業、已婚、現職計程車
    司機、月收入不穩定、需扶養未成年子女等生活狀況（見原
    審審訴卷第143頁），暨被告之獲利、犯罪動機、目的及手
    段、參與情節及告訴人被詐欺之金額高低等一切情狀（被告
    於原審審理時坦承起訴罪名，是就被告所犯洗錢防制法部分
    ，原應減輕其刑，然被告就上開犯行係從一重論處三人以上
    共同詐欺取財罪，是此部分想像競合輕罪得減刑部分，於量
    刑時併予審酌），各量處如附表二所示之刑。另考量被告所
    為上揭犯行手法近似、相隔時間非長、所侵害法益之同質性
    高、數罪對法益侵害之加重效應較低等不法及罪責程度，定
    其應執行有期徒刑1年3月。復就沒收部分說明：被告本案實
    際獲得報酬為5,000元，據其於原審準備程序時供承在卷（
    見原審審訴卷第136頁），核屬其犯罪所得，雖未扣案，然
    既未實際賠償告訴人，自應依同法第38條之1第1項前段及同
    條第3項之規定，宣告沒收，於全部或一部不能沒收或不宜
    執行沒收時，追徵其價額。另審酌被告本案犯行僅係收水角
    色，並非主謀者，且衡諸目前司法實務查獲之案件，收水者
    於上繳贓款後，對贓款即無處分權限，爰不就詐得款項部分
    宣告沒收。經核原審之認事用法，均無違誤，量刑及上開宣
    告沒收及不予宣告沒收部分亦屬妥適。
(二)被告上訴意旨略以：我認為原審判刑過重等語。按量刑輕重
    ，屬法院得依職權自由裁量之事項，苟其量刑已以行為人之
    責任為基礎，並斟酌刑法第57條各款所列情狀，在法定刑度
    內，酌量科刑，無偏執一端，致明顯失出失入情形，自不得
    指為不當或違法（最高法院103年度台上字第291號、第331
    號判決意旨參照），且在同一犯罪事實與情節，如別無其他
    加重或減輕之原因，下級審量定之刑，亦無過重或失輕之不
    當情形，則上級審法院對下級審法院之職權行使，原則上應
    予尊重（最高法院85年度台上字第2446號判決意旨參照）。
    查本案原審量刑時，已以行為人之責任為基礎，審酌刑法第
    57條各款所列情狀而為刑之量定，其所為量刑並未逾越法定
    刑度，亦無違背公平正義之精神，客觀上不生量刑過重過輕
    之裁量權濫用，且原審既已詳細記載量刑審酌上揭各項被告
    之犯後態度、教育程度、家庭生活狀況、犯罪之動機、目的
    、手段、犯罪所得之利益、角色分工、和解情況及所生危害
    等一切情狀，予以綜合考量後在法定刑內予以量刑，尚無違
    比例原則及罪刑相當原則，難認有何不當。另本案亦不適用
    刑法第59條規定，業已論駁如前。是被告上訴為無理由，應
    予駁回。
四、被告經本院合法傳喚，無正當理由不到庭，爰不待其陳述而
    為一造辯論判決。　　　
據上論斷，應依刑事訴訟法第371條、第368條，判決如主文。
本案經檢察官林晉毅提起公訴，檢察官廖先志到庭執行職務。
中　　華　　民　　國　　111 　年　　11　　月　　1 　　日
                  刑事第十七庭  審判長法　官  鄭水銓
                                      法　官  沈君玲
                                      法　官  姜麗君
以上正本證明與原本無異。
如不服本判決，應於收受送達後20日內向本院提出上訴書狀，其
未敘述上訴之理由者並得於提起上訴後20日內向本院補提理由書
（均須按他造當事人之人數附繕本）「切勿逕送上級法院」。
                                      書記官  許俊鴻
中　　華　　民　　國　　111 　年　　11　　月　　1 　　日
附錄本案論罪科刑法條全文
中華民國刑法第339條之4
犯第339條詐欺罪而有下列情形之一者，處1年以上7年以下有期
徒刑，得併科1百萬元以下罰金：
一、冒用政府機關或公務員名義犯之。
二、三人以上共同犯之。
三、以廣播電視、電子通訊、網際網路或其他媒體等傳播工具，
    對公眾散布而犯之。
前項之未遂犯罰之。
洗錢防制法第14條
有第二條各款所列洗錢行為者，處7年以下有期徒刑，併科新臺
幣5百萬元以下罰金。
前項之未遂犯罰之。
前二項情形，不得科以超過其特定犯罪所定最重本刑之刑。
附表一：
編號 告訴人 詐騙方式、時間及金額 匯入帳戶 證據出處 1 簡蘭花 詐欺集團成員於110年1月10日晚間6時28分許，撥打電話予簡蘭花，佯稱因電腦系統發生錯誤，將被多訂10筆訂單，需依指示操作提款機云云，致簡蘭花陷於錯誤，而於110年1月11日下午2時5分至36分許，分次匯款共8萬9,986元至右列帳戶。 彰化銀行帳號00000000000000號帳戶（戶名：趙沛廷） ⑴證人即告訴人簡蘭花於警詢之證述（見偵卷第227至228頁） ⑵彰化銀行ATM交易明細表影本2張及國泰世華銀行ATM客戶交易明細表影本1張（見偵卷第233頁） 2 邵美華 詐欺集團成員於109年11月15日，佯裝為邵美華友人，稱急需借款云云，致邵美華陷於錯誤，而於110年1月11日下午1時34分47分許，分次匯款共6萬元至右列帳戶。 中國信託商業銀行帳號000000000000號帳戶（戶名：趙沛廷） ⑴證人即告訴人邵美華於警詢之證述（見偵卷第172至176頁） ⑵台新銀行ATM交易明細表影本1張及第一銀行ATM客戶交易明細表影本1張（見偵卷第197頁）     ⑴證人即告訴人洪榮燦於警詢之證述（見偵卷第219至222頁） ⑵彰化縣芬園鄉農會匯款回條影本1張（見偵卷第225頁） 3 洪榮燦 詐欺集團成員於110年1月11日中午12時52分許，佯裝為洪榮燦友人，稱急需借款等語，致洪榮燦陷於錯誤，而於110年1月11日下午2時2分許匯款5萬元至右列帳戶。   
附表二（原審）：
編號 事實 罪名與宣告刑 1 如附表一編號1所示 趙文成犯三人以上共同詐欺取財罪，處有期徒刑壹年。 2 如附表一編號2所示 趙文成犯三人以上共同詐欺取財罪，處有期徒刑壹年。 3 如附表一編號3所示 趙文成犯三人以上共同詐欺取財罪，處有期徒刑壹年。